臺灣高雄地方法院民事判決　　　　　　　　　　　　　九十年度訴字第三六六八號
　　原　　　告　乙○○
　　被　　　告　丙○○
　　被　　　告　甲○○
右當事人間返還墊款事件，本院判決如左：
    主    文
被告甲○○應給付被告丙○○新台幣捌拾柒萬玖仟玖佰捌拾伍元，再由被告丙○○給
付原告新台幣捌拾柒萬玖仟玖佰捌拾伍元。
訴訟費用由被告負擔。
本判決於原告以新台幣參拾萬元供擔保後，得假執行。
    事    實
甲、原告方面：
一、聲明：除假執行擔保金額外，求為判決如主文所示。
二、陳述；
（一）原告與被告丙○○、訴外人林建芳、黃至德，於民國八十四年十一月二十三日
      合夥購買坐落於高雄縣燕巢鄉○○段三三地號、地目旱、面積零點四一六七公
      頃、同段三三之一地號、地目旱、面積零點二八零一公頃、同段三三之二號、
      地目旱、面積零點三一二六公頃，同段三三之三地號、地目旱、面積零點二０
      八四公頃，同段三三之四地號、地目旱、面積零點一零四二公頃之土地（下稱
      系爭土地），約定各合夥人之出資比例為原告百分之二十九、被告丙○○百分
      之三十六、訴外人林建芳百分之三十、黃至德百分之五（下稱系爭主合夥關係
      ），並約定購買土地所需之款項，由原告向燕巢鄉農會貸款新台幣（下同）五
      千萬元支付，各合夥人應依出資比例分擔貸款之利息。
（二）嗣被告丙○○與被告甲○○、訴外人楊伯憲、楊政治、莊武源另成立合夥（下
      稱系爭子合夥關係），共同出資分擔被告丙○○在系爭主合夥關係中，應負擔
      之出資金額，約定各合夥人之出資比例為被告甲○○百分之四，被告丙○○及
      訴外人莊武源、楊伯憲、楊政治各百分之八。
（三）原告自八十四年十一月起至八十九年十月止，就購買系爭土地所貸款之五千萬
      元，已繳交利息共二千二百三十九萬八千八百十六元，被告丙○○依出資比例
      百分之三十六應分擔之金額為八百零六萬三千五百七十三元，又被告丙○○與
      訴外人楊伯憲、楊政治、莊武源，均已依其出資比例繳交利息，惟被告甲○○
      迄今均未給付利息，依其出資比例為百分之四，其應負擔之金額為八十九萬五
      千九百五十二元。
（四）原告受其餘合夥人之委任，向燕巢鄉農會貸款五千萬元用以支付系爭土地之價
      款，依民法第五百四十六條規定，受任人因處理委任事務，支出之必要費用，
      委任人應償還之並支付自支出時起之利息，原告因貸款所需支付之利息，應由
      各合夥人依照出資比例給付，又被告丙○○就其與原告間之合夥，應依照出資
      比例百分之三十六給付利息，而其就該百分之三十六之部分，對於被告甲○○
      、訴外人楊伯憲、楊政治、莊武源，有依照彼等各該出資比例收取利息之權利
      ，然被告丙○○既怠於向被告甲○○收取出資比例百分之四之利息八十七萬九
      千九百八十五元，原告自得依照民法第二百四十二條之規定行使代位權，訴請
      被告甲○○將貸款利息中之八十七萬九千九百八十五元給付與被告丙○○，再
      由被告丙○○給付與原告。
三、證據：提出股東合夥買賣聲明書、土地產權持分聲明書、燕巢鄉農會交易明細表
    、燕巢鄉農會共用查詢單、本院八十九年度訴字第三二三五號及台灣高等法院高
    雄分院九十年度上易字第一四四號判決各一件。
乙、被告方面：被告均未於最後言詞辯論期日到場，據彼等以前所為聲明及陳述如下
    ：
一、聲明：均求為（一）駁回原告之訴（二）訴訟費用由原告負擔。
二、陳述：
（一）被告丙○○部分：
      我在八十五年四、五月份，因經濟情況不好，想要退出合夥，所以將權狀交給
      原告，不再過問合夥的事。又八十四年十月後，被告甲○○沒有將利息交給我
      ，我也沒有將他的利息轉交給原告，
（二）被告甲○○部分：
      我只是將印章交給被告丙○○，我是掛在他的名下與別人合夥買土地，但是他
      要跟誰合買土地，我不清楚。我的利息有交給被告丙○○，但是他有沒有交給
      原告我不知道，八十四年十月後我還有繳納利息。
    理    由
一、本件被告經合法通知，均未於最後言詞辯論期日到場，核無民事訴訟法第三百八
    十六條所列各款情形，爰依原告之聲請，由其一造辯論而為判決。
二、原告起訴主張：原告與被告丙○○、訴外人林建芳、黃至德，於八十四年十一月
    間合夥購買土地，被告丙○○出資百分之三十六，並約定購買土地所需之款項，
    由原告向燕巢鄉農會貸款五千萬元支付，被告丙○○應依投資比例分擔貸款之利
    息。嗣被告丙○○與被告甲○○、訴外人楊伯憲、楊政治、莊武源另成立合夥，
    共同出資分擔被告丙○○在系爭主合夥關係中，應負擔之出資金額，約定被告甲
    ○○出資百分之四。原告自八十四年十一月起至八十九年十月止，就上開貸款已
    繳交利息共二千二百三十九萬八千八百十六元，被告丙○○依出資比例百分之三
    十六應分擔之金額為八百零六萬三千五百七十三元，其中被告丙○○與訴外人楊
    伯憲、楊政治、莊武源，均已依其出資比例繳交利息，惟被告甲○○迄今均未給
    付利息，依其出資比例為百分之四，其應負擔之金額為八十九萬五千九百五十二
    元。惟被告甲○○竟拒不給付被告丙○○該筆利息，而被告丙○○又怠於對被告
    甲○○請求給付上開利息，為此，依民法第五百四十六條、第二百四十二條之規
    定，代位行使被告丙○○對於被告甲○○之費用償還請求權，請求被告甲○○給
    付其中八十七萬九千九百八十五元予被告丙○○，再由被告丙○○將該款項項給
    付原告等語。被告丙○○則以：因為經濟不好，伊想退出合夥，所以於八十五年
    四月、五月將權狀交給原告，就沒有再過問系爭土地的事情等語；被告甲○○則
    以：伊係掛在丙○○名下與別人合夥買土地，但丙○○要跟誰合夥買，伊不清楚
    ，又伊有將利息交給丙○○，但丙○○有無將利息交予原告，伊不知道，八十四
    年十月後伊有繳利息等語，資為抗辯。
三、本件原告主張與被告丙○○、訴外人林建芳、黃至德，於八十四年十一月間合夥
    購買系爭土地，被告丙○○之出資比例為百分之三十六，且購買土地所需之款項
    ，由原告向燕巢鄉農會貸款五千萬元支付，嗣被告丙○○與被告甲○○、訴外人
    楊伯憲、楊政治、莊武源另成立合夥，共同出資分擔被告丙○○在系爭主合夥關
    係中，應負擔之出資金額，約定被告甲○○之出資比例為百分之四，原告自八十
    四年十一月起至八十九年十月止，共繳交利息二千二百三十九萬八千八百十六元
    ，惟被告甲○○未將應分擔利息交予被告丙○○轉交原告，而被告丙○○亦怠未
    向甲○○收取等事實，業據原告提出股東合夥買賣聲明書、土地產權持分聲明書
    、燕巢鄉農會交易明細表、燕巢鄉農會共用查詢單等為證。被告丙○○不爭執上
    情，惟辯以：伊自八十五年四月、五月起，將權狀交予原告後，即不再過問合夥
    事宜云云，原告未予否認。惟按合夥未定有存續期間者，各合夥人得聲明退夥，
    但應於兩個月前通知他合夥人，民法第六百八十六條第一項定有明文，又合夥人
    之退夥，須對於各合夥人為退夥之表示，始能生效（最高法院十八年上字第二二
    八四號判例意旨參照），準此，以被告丙○○將系爭土地權狀交予原告，至多係
    對原告一人為退夥之表示，而被告丙○○又未舉證證明曾對其他合夥人為退夥之
    表示，依上開說明，自不生退夥之效力，是被告丙○○仍為系爭主合夥關係之合
    夥人，無從脫免合夥人責任。又被告甲○○辯稱：伊掛在被告丙○○之名下與他
    人合夥買土地，但被告丙○○要跟誰買土地，並不清楚，且伊尚繼續繳交利息云
    云。惟按合夥之事務，如約定或決議由合夥人中數人執行者，由該數人共同執行
    之，民法第六百七十一條第二項定有明文，又被委任執行合夥事務之合夥人，於
    依委任本旨執行合夥事務之範圍內，代表合夥與第三人所為之行為，直接對於合
    夥人全體發生效力（最高法院二十二年上字第一六四０號判例參照）。乃被告甲
    ○○既與被告丙○○等合夥，約定由被告丙○○執行與他人合夥買地事宜，而被
    告丙○○依此委任本旨，與原告等成立系爭主合夥關係，購買系爭土地，依上開
    說明，該行為直接對被告甲○○發生效力，自不得以被告甲○○等委任被告丙○
    ○時，擬與合購土地之對象尚未特定，而謂被告丙○○之行為與彼等無涉；又被
    告甲○○辯稱八十四年十月後伊有繳交利息，至丙○○有無轉交予原告，伊不清
    楚乙節，為原告所否認，被告甲○○未舉證以實其說，反之，被告蔡連富於本件
    審理中陳稱：八十四年十月後，甲○○未將利息交給我（九十一年三月十九日言
    詞辯論筆錄），是被告甲○○該節所辯，顯不足採。綜上，原告主張之事實堪信
    為真。
四、按受任人因處理委任事務，支出之必要費用，委任人應償還之並支付自支出時起
    之利息，民法第五百四十六條第一項定有明文，又上述規定於合夥人執行合夥事
    務時，準用之，此為民法第六百八十條所明定。次按債務人怠於行使其權利時，
    債權人因保全債權，得以自己之名義，行使其權利；前條債權人之權利，非於債
    務人負遲延責任時，不得行使，民法第二百四十二條前段、第二百四十三條前段
    定有明文。經查：
    （一）原告受系爭主合夥關係之其餘合夥人委任，向燕巢農會貸款五千萬元，用
          以支付購買系爭土地之價款，其因貸款所需繳納之利息，為原告處理委任
          事務所支出之必要費用，依上開法條，其餘合夥人自應按照合夥出資之比
          例償還該利息，而原告自八十四年十一月起至八十九年十月止，已繳交利
          息共二千二百三十九萬八千八百十六元，有上開燕巢鄉農會交易明細表、
          燕巢鄉農會共用查詢單可按，被告丙○○之出資比例為百分之三十六，依
          此計算，被告丙○○應給付八百零六萬三千五百七十三元（即22,398,816
          X36%=8,063,573）予原告。
    （二）被告丙○○依系爭子合夥關係之約定，執行與原告等人合夥購買系爭土地
          之業務，則其在系爭主合夥關係中依出資比例所應支付之利息，為處理委
          任事務所支出之必要費用，系爭子合夥關係中之其餘之合夥人亦應按照系
          爭子合夥出資之比例，償還該利息，故被告甲○○應負擔百分之四之利息
          ，即八十九萬五千九百五十二元（22,398,816X4%=895,952）。
    （三）再者，被告丙○○應負擔之上開利息中被告甲○○應分擔之部分，被告張
          明騰未交付被告丙○○，而被告丙○○亦怠於行使對於被告甲○○之償還
          費用請求權，又據其前所述，足認其拒續分擔上開利息費用，是以，原告
          如不代位行使被告丙○○之權利，其對被告丙○○之債權即有不能受完全
          滿足之清償之慮，有保全債權之必要，又上開利息費用係原告於八十四年
          十一月至八十九年十月間支付，則原告對被告丙○○之債權早已屆清償期
          ，依上述法條，原告本於其對被告丙○○之費用償還請求權，代位行使被
          告丙○○對於被告甲○○之費用償還請求權，請求被告甲○○將上開利息
          中之八十七萬九千九百八十五元給付予被告丙○○，再由被告丙○○給付
          予原告，即屬正當，應予准許。
五、原告陳明願供擔保，請求宣告假執行，核無不合，茲酌定擔保金額准許之。
六、本件事證已臻明確，兩造其餘攻擊防禦方法及所提之證據，經審酌與本院前揭判
    斷不生影響，爰不另一一論述指駁，亦附此敘明。
據上論結，本件原告之訴為有理由，依民事訴訟法第三百八十五條第一項前段、第八
十五條第一項、第三百九十條第二項，判決如主文。
中　　　華　　　民　　　國　　九十一　　年　　四　　月　　二十三　　　　日
                                    臺灣高雄地方法院民事第二庭
~B法　　　官　甯　馨
右為正本係照原本作成。
如不服本判決，應於送達後廿日內，向本院提出上訴狀並表明上訴理由，如於本判決
宣示後送達前提起上訴者，應於判決送達後十日內補提上訴理由書（須附繕本）。
中　　　華　　　民　　　國　　九十一　　年　　四　　月　　二十四　　　　日
~B法院書記官　林麗文
